臺灣高等法院臺中分院刑事判決　　　　　　　　　九十一年度上訴字第一二四八號
　　上　訴　人　臺灣彰化地方法院檢察署檢察官
　　被　　　告　乙○○
右上訴人因被告違反廢棄物清理法等案件，不服臺灣彰化地方法院九十一年度訴字第
二四六號中華民國九十一年五月十四日第一審判決（起訴案號：臺灣彰化地方法院檢
察署九十年度偵字第三七九四號），提起上訴，本院判決如左：
    主 　 文
上訴駁回。
    事　  實
一、緣有「聖欣開發有限公司」之負責人周禮煌（業經原審判刑確定）明知其並未依
    規定領有廢棄物清除、處理之許可證或核備文件，而於民國（下同）九十年一月
    十四日下午一時起，至同日下午五時許止，駕駛其所有無車牌之農用拋運車，前
    往彰化縣線西鄉○○村○○路○段二五四之一號之「竹遠紡織公司」，載運清理
    該公司之廢棄磚土等建築廢棄物，且未經乙○○之同意，即直接將該建築廢棄物
    載運至乙○○所承租使用，坐落於彰化縣線西鄉○○村○○路○段四四八號及四
    五０號間之空地傾倒，共計傾倒約三十立方公尺之建築廢棄物，而從事廢棄物之
    清除。嗣乙○○查知上開建築廢棄物係「竹遠紡織公司」之廢棄物，乃於同年月
    十五日晚上七時許，以電話向彰化縣警察局和美分局線西分駐所員警報案，指稱
    「竹遠紡織公司」傾倒廢棄物，並請求派員取締，警員陳清波隨即至「竹遠紡織
    公司」了解案情，該公司之負責人因而通知承包商朱清標前來說明。後因朱清標
    告知上開建築廢料之處理，係由周禮煌所承包，乃再通知周禮煌前來，周禮煌並
    隨即趕至「竹遠紡織公司」，且向警員陳清波坦承各該廢棄物係其所傾倒，警員
    陳清波乃至傾倒廢棄物之現場拍照，並要周禮煌、乙○○二人隨後即至竹塘分駐
    所製作筆錄。詎乙○○竟於當天在「竹遠紡織公司」附近之路邊，向周禮煌揚稱
    ：「如不用金錢和解，就要叫線西分駐所將你移送法辦，如果和解，分駐所與環
    保局我將會打點擺平」等語，要周禮煌賠償新台幣（以下同）十五萬元，周禮煌
    同意支付十五萬元，並約定當天晚上在分駐所前交付十五萬元，周禮煌隨即四處
    籌錢。嗣周禮煌果於當日晚上十時許至分駐所前，此時已在分駐所內等候之乙○
    ○見周禮煌出現，即至分駐所前收受周禮煌所交付之現金六萬元，及由周禮煌所
    簽發、九十年一月十九日期、支票號碼ＦＡ0000000、付款人為伸港鄉農
    會、面額九萬元之支票一紙。乙○○並於取得上開款項及支票之後，旋即進入線
    西分駐所，並為求警方勿將周禮煌移送，乃至值班台旁之會客室，將現金五萬元
    自口袋取出，而向依據法令從事公務之線西分駐所所長鍾坤安表示：「這些錢給
    分駐所當年終加菜金，傍晚的案子就算了」等語，要求鍾坤安違背職務不將周禮
    煌依法移送而行求賄賂，惟遭鍾坤安拒絕。
二、案經彰化縣警察局和美分局報請臺灣彰化地方法院檢察署檢察官偵查起訴。
    理 　 由
一、訊據本案被告乙○○對其前開犯罪事實，已於本院審理時坦白承認。且證人鍾坤
    安於偵查中，亦到庭證稱：九十年一月十五日晚上十時我剛巡邏回來，乙○○一
    個人進來會客室內就說：下午的案子就算了，並拿出現金五萬元，但我向他說：
    因下午報的案子當時我不在，我不清楚，而且這案子公事公辦，不能私了，我加
    以婉拒，乙○○又表示對方被他罰八萬元，五萬元是要給我們所的加菜金，另三
    萬元要給環保局加菜，但我還是拒絕，我就帶班出去巡邏等語。另本案已經判決
    確定之共同被告周禮煌，於偵、審中，亦就被告乙○○如何於前開時、地，向其
    揚稱：「如不用金錢和解，就要叫線西分駐所將你移送法辦，如果和解，分駐所
    與環保局我將會打點擺平」等語，其因而同意賠償十五萬元，嗣並於於當日晚上
    將現金六萬元及面額九萬元之支票一紙交付給被告乙○○等情，均供證明確，，
    核與證人朱清標、黃弘德、陳阿秀等人所證述之情節相符。再被告乙○○於取得
    上開款項及支票後，旋即進入線西分駐所之會客室，將現金五萬元自口袋取出，
    並向所長鍾坤安表示：「這些錢給分駐所當年終加菜金，傍晚的案子就算了」等
    語，要求鍾坤安違背職務不將被告周禮煌移送法辦，足認被告乙○○取出五萬元
    要給證人鍾坤安，即是要證人鍾坤安答應被告周禮煌違反廢棄物清理法之案子就
    算了，而非僅是單純交付加菜金予分駐所，其情甚明。此外，復有上開支票、退
    票理由單、支票存根影本及彰化縣警察局受理各類案件記錄表各一份在卷可稽。
    事證明確，被告乙○○違反貪污治罪條例之犯行堪予認定。
二、核被告乙○○所為，係犯貪污治罪條例第十一條第一項對於依據法令從事公務之
    人員，關於違背職務之行為，行求賄賂罪，應予依法論科。
三、本件公訴人之公訴意旨雖另以：被告乙○○於前開時、地，係以不移送法辦為理
    由，恐嚇共同被告周禮煌，使共同被告周禮煌因此心生畏懼，才交付十五萬元之
    財物，因認被告乙○○上開所為，尚犯刑法第三百四十六條第一項之恐嚇取財罪
    嫌。惟按刑法第三百四十六條第一項之恐嚇取財罪，以行為人意圖為自己或第三
    人不法之所有，以恐嚇使人將本人或第三人之物交付為犯罪構成要件。雖恐嚇之
    內容，其性質不以違法行為為限，雖屬合法之事，若以恐嚇要挾，仍可構成恐嚇
    取財罪（譬如以檢舉他人逃漏稅捐或搭建違章建築為恐嚇內容，而強索財物），
    惟行為人必也基於不法所有之意圖，而為恐嚇他人交付財物之犯行，始與上開恐
    嚇取財罪之犯罪構成要件相當。如行為人在主觀上無此不法所有之意圖，即無觸
    犯上開恐嚇取財罪之可言。經查：本案被告乙○○係因周禮煌在彰化縣線西鄉○
    ○村○○路○段四四八號及四五０號間之空地傾倒建築廢棄物，且經警員受理之
    後，才以：「如不用金錢和解，就要叫線西分駐所將你移送法辦，如果和解，分
    駐所與環保局我將會打點擺平」等語，要周禮煌交付十五萬元，且上開空地係被
    告乙○○所承租使用，上情均係公訴人所是認之事實，並經上開土地之所有人陳
    惍瑳證實無誤。另本案被告乙○○在收受周禮煌所交付之現金六萬元及九萬元支
    票一紙之後，確有立即將所收現金之中之五萬元，向彰化縣警察局和美分局線西
    分駐所之所長鍾坤安表示：「這些錢給分駐所當年終加菜金，傍晚的案子就算了
    」等語，要求鍾坤安違背職務不將周禮煌依法移送而行求賄賂，上情亦經公訴人
    起訴之後，經原審及本院認定如上所述。另彰化縣警察局和美分局線西分駐所之
    所長鍾坤安於九十年五月十五日所書寫之職務報告，並又述稱被告乙○○當時亦
    有言及：將另備三萬元宴請環保局等語（見偵查卷宗第十九頁）。依據上情，及
    被告乙○○當時係擔任彰化縣線西鄉調解委員會主席之身份各情，顯見被告乙○
    ○係恃其上開身份，誤認其可向彰化縣警察局和美分局線西分駐所及環保局行賄
    關說，請其等不要將案件移送法辦，才以前開言詞要求周禮煌與其和解，亦即其
    向周禮煌表示：如果和解，其將會向分駐所與環保局打點擺平等語，應非虛偽。
    而周禮煌亦應係認為被告乙○○可向彰化縣警察局和美分局線西分駐所及環保局
    關說，使其可免被移送法辦，才與被告乙○○約定以十五萬元作為和解之對價。
    如扣除被告乙○○上開預計行賄所用之八萬元之後，其在主觀上向周禮煌所要求
    並收受之賠償金僅為七萬元，而周禮煌既有上開在被告乙○○所承租土地上傾倒
    廢棄物之行為，被告乙○○向其要求七萬元之賠償金，如依社會通念，尚難認定
    被告乙○○此部分所為，必有不法所有之意圖。此即與刑法第三百四十六條第一
    項恐嚇取財罪之構成要件不符。被告乙○○辯稱無此犯行，應可採信。其被訴恐
    嚇取財罪之犯罪既屬不能證明，公訴人又認此部分與被告乙○○前開違反貪污治
    罪條例論罪科刑之部分，有方法、結果之牽連關係，為牽連犯之裁判上一罪，爰
    不就此部分另為被告乙○○無罪之諭知。
四、原審判決以被告乙○○上開觸犯貪污治罪條例第十一條第一項對於依據法令從事
    公務之人員關於違背職務之行為行求賄賂罪之犯罪事證已甚明確，犯行堪以認定
    ，乃審酌被告乙○○之品行、犯罪動機、手段、所生危害、及犯罪後之態度等一
    切犯罪情狀，以及被告乙○○前未曾受有期徒刑以上刑之宣告，因一時行為失慮
    而罹刑典，經此偵、審程序及刑罰之宣告當知警惕而無再犯之虞，因認其所受之
    宣告刑應以暫不執行為適當，並依據刑事訴訟法第二百九十九條第一項前段、貪
    污治罪條例第十一條第一項、第十七條、第十九條，刑法第第十一條前段、第七
    十四條第一款等規定，量處被告乙○○有期徒刑一年六月，並依法宣告褫奪公權
    二年，緩刑四年，且說明不就被告乙○○被訴觸犯刑法第三百四十六條第一項恐
    嚇取財罪部分另為無罪諭知之理由，其認事用法均無不合，量刑亦屬妥適。公訴
    人仍以：恐嚇之性質，不以違法為必要，被告乙○○既係以將移送法辦之詞恐嚇
    周禮煌，其主觀上顯係利用一般人不願受刑事追訴之弱點，以獲取高達十五萬元
    之賠償，依據社會通念，顯有乘機恐嚇要挾之不法所有犯意等情詞，提起上訴，
    指謫原審判決此部分不當，請求本院將原審判決關於被告乙○○部分撤銷，改判
    此部分有罪，其上訴核無理由，應予駁回。
五、據上論斷，應依刑事訴訟法第三百六十八條，判決如主文。
本案經檢察官甲○○到庭執行職務。
中      華      民      國      九十一   年       九      月     十一   日
                                臺灣高等法院臺中分院刑事第三庭
                                      審判長法  官  陳  朱  貴
              法  官  胡  忠  文
                                            法  官  廖  柏  基
右正本證明與原本無異。
如不服本判決應於收受送達後十日內向本院提出上訴書狀，其未敘述上訴之理由者並
得於提起上訴後十日內向本院補提理由書（均須按他造當事人之人數附繕本）。
                                            書記官  詹  錫  朋
中      華      民      國      九十一   年       九      月     十二   日
附錄法條：
貪污治罪條例第十一條第一項：
對於第二條人員，關於違背職務之行為，行求、期約或交付賄賂或其他不正利益者，
處一年以上七年以下有期徒刑，得併科新台幣三百萬元以下罰金。
                                                                        Ｉ
